【裁判字號】    98,易,74
【裁判日期】    981030
【裁判案由】    家暴傷害等
【裁判全文】
臺灣板橋地方法院刑事判決                98年度易字第74號
公  訴  人  臺灣板橋地方法院檢察署檢察官
被      告  丁○○
上列被告因家庭暴力之傷害等案件，經檢察官追加起訴（97年度
調偵字第1377號），本院判決如下：
    主  文
丁○○以強暴妨害人行使權利，處拘役肆拾日，如易科罰金，以
新台幣壹仟元折算壹日，緩刑貳年，緩刑期間併付保護管束。
被訴傷害部分公訴不受理。
    事  實
一、丁○○與乙○○原係男女朋友，同居在臺北縣中和市○○街
    16之5 號4 樓住處，具有家庭暴力防治法第3 條第2 款所規
    定之家庭成員關係。於民國97年5 月10日下午5 時許，因雙
    方對即將辦理之婚禮意見不合，發生口角爭執，乙○○遂自
    該大樓地下2 樓停車場駕駛其所有之自小客車欲離去外出，
    駛至該大樓地下1 樓時，丁○○竟基於以強暴之方式而妨害
    乙○○行使使用汽車、自由離去之權利之犯意，以拍打汽車
    車身之方式，阻擋乙○○前進，並進而拔取該車鑰匙返回上
    開住處，而以此強暴之方式，妨害乙○○使用前開汽車、自
    由離去之權利。
二、案經乙○○訴由臺灣板橋地方法院檢察署檢察官偵查而追加
    起訴。
    理  由
壹、證據能力方面：
  一、按「被告以外之人於審判外之言詞或書面陳述，除法律有
      規定者外，不得作為證據」，刑事訴訟法第159 條第1 項
      定有明文，此即學理上所稱「傳聞證據排除法則」。依上
      開法律規定，傳聞證據原則上固無證據能力，但如法律別
      有規定者，即例外認有證據能力。次按被告以外之人於偵
      查中向檢察官所為之陳述，除顯有不可信之情況者外，得
      為證據，同法第159 條之1 第2 項亦定有明文。經查，證
      人甲○○、戊○○、丙○○、證人即告訴人乙○○於偵查
      中向檢察官所為之陳述均經具結及全程錄影，本院審酌證
      人所為陳述之外部附隨環境或條件，即當時陳述時之偵查
      筆錄製作之原因、過程及其功能等加以觀察其信用性，並
      無顯不可信之情況（最高法院96年台上字第3070、5559號
      判決參照），且其後證人甲○○、丙○○2 人於本院審判
      中具結、經被告對證人進行詰問，皆給予被告對質之機會
      ；至證人戊○○、證人即告訴人乙○○於偵查中之證述，
      亦符合刑事訴訟法第159 條之1 第2項 之規定，且經依法
      具結，其陳述自不因未經被告對質詰問，而不具證據能力
      ，是前開證人於偵查中向檢察官所為之陳述，均認有證據
      能力。
  二、又被告以外之人於審判外之陳述，雖不符同法第159 條之
      1 至第159 條之4 之規定，但經當事人於審判程式同意作
      為證據，法院審酌該言詞陳述或書面陳述作成時之情況，
      認為適當者，亦得為證據，此據同法第159 條之5 第1 項
      規定甚明。鑒於採用傳聞證據排除法則之重要理由之一，
      係因傳聞證據未經當事人之反詰問予以覈實，倘當事人願
      放棄對原供述人之反對詰問時，原則上即可承認該傳聞證
      據之證據能力，而揆諸我國刑事訴訟法第159 條之5 之立
      法理由，除參照前述傳聞證據排除法則之基本法理外，亦
      參考日本刑事訴訟法第326 條之立法例，查日本刑事審判
      實務之運作，有關檢察官及被告均同意作為證據之傳聞書
      面材料或陳述，可直接援引該國刑事訴訟法第326 條作為
      傳聞例外之法律依據，僅在檢察官與被告不同意之情況下
      ，方須根據其他傳聞例外規定俾以斟酌該等書面材料或陳
      述是否具有證據能力，在當事人間無爭執之案件中，傳聞
      證據基本上均可依據前引規定提出於法院使用。職是之故
      ，我國刑事訴訟法第159 條之5 之適用應可作同上之解釋
      。經查，告訴人乙○○於偵查中所為之指訴，固屬被告丁○○以外之人於審判外之陳述，為傳聞證據，惟被告及公
      訴檢察官就前揭審判外陳述之證據能力，於法院調查證據
      時，知有刑事訴訟法第159 條第1 項不得為證據之情形，
      而未於言詞辯論終結前聲明異議，視為同意上開證據資料
      有證據能力，本院審酌上開證據資料製作時之情況，尚查
      無違法不當及證明力明顯過低之瑕疵，亦認為以之作為證
      據應屬適當，故揆諸前開法律規定與說明，爰逕依刑事訴
      訟法第159條之5第2項規定，認前揭證據資料例外有證據
      能力。
貳、有罪方面（即被訴強制罪部分）：
  一、事實認定部分：
      訊據被告丁○○對於其與告訴人乙○○原係男女朋友，同
      居在臺北縣中和市○○街16之5 號4 樓住處，於97年5 月
      10日下午5 時許，因雙方對即將辦理之婚禮意見不合，發
      生口角爭執，乙○○遂自該大樓地下2 樓停車場駕駛其所
      有之自小客車欲離去外出，駛至該大樓地下1 樓阻擋在停
      車場出入口之事實固不爭執，惟矢口否認有何妨害乙○○
      行使權利之犯行，辯稱：伊無拍打汽車車身，無阻擋乙○○前進，亦無趁告訴人下車之際，拔取該車鑰匙返回上開
      住處云云。經查：
    (一)前揭被告不爭執之事實，核與證人即告訴人乙○○於偵查
      中之指訴、證述相符（參見97年度他字第4834號卷第11、
      12 頁 ，97年度他字第5140號卷第27、28頁），復有證人
      甲○○、丙○○於偵查、審理中證述明確（參見97年度他
      字第4834號卷第38、39頁，本院卷98年10月20日審理筆錄
      第4至9頁），堪信為真。
    (二)被告雖以前揭情詞置辯，否認其有何強制之犯行云云。惟
      查告訴人於偵查中指訴：「我車子還沒有停好，她就拔走
      我的鑰匙，跑進電梯內，我一路追進電梯，她則躲進房間
      內，後來社區警衛還要求我挪車。」（參見97年度他字第
      4834號卷第12頁）、「當天車鑰匙是先在我手上，她不讓
      我走，就拍打我車身，搶走我鑰匙，然後我就要去拿鑰匙
      」、「後來當天沒有把鑰匙拿回來。那天大家千拜託萬拜
      託說車子擋在大門口，最後把車子移開。那時候鑰匙都在
      丁○○的身上，一直到她大哥帶走她，都在她手上。」等
      語（參見97年度調偵字第1377號卷第7 頁），復證稱：「
      她拍車子3 、4 下，就爭吵拔鑰匙，就上去了。」、「我
      的車子已經擋到人家路口，警衛就催我把車子開走。」、
      「我覺得她把我鑰匙拿走了，所以我才打算去把鑰匙拿回
      來。」、「後來丁○○沒還，自己下去把車停好，到後來
      她鑰匙都沒有還我。」、「過兩天之後，她爸打電話來取
      消婚約，隔天我上班後打電話給丁○○請她歸還我的信用
      卡及兩支鑰匙。」等語綦詳（參見97年度他字第5140號卷
      第27、28頁）。此外又有證人甲○○、戊○○2 人於偵查
      中證稱：「當天是97年5 月10日19時許，當時我們在乙○○家中，與乙○○及丁○○吃晚餐，就談到了婚事，後來
      乙○○先進房間，後來丁○○也跟進去房間，後來就聽到
      他們在房內爭吵，乙○○就出來拿著車鑰匙說要出去，丁○○也跟著出去，過了20幾分鐘，丁○○走很快，她自己
      先開門進來，就進去房內將房門反鎖，乙○○也跟進來，
      說要丁○○把車移走，因為車擋到車道，鑰匙又在丁○○
      手上，這時管理員就打電話上來要求移車，後來丁○○就
      開了門，我們就請丁○○把車移動... 」等語（參見97年
      度他字第4834號卷第38頁）。證人甲○○嗣於審理中結證
      稱：「97年5 月10日下午7 時許，我在乙○○家中，林先
      生與黃小姐在家裡有一些爭執，林先生先進去房間，黃小
      姐就跟進去，2 人在房間內討論，後來林先生就拿掛在門
      邊的車鑰匙出去，黃小姐就跟出去，過了一陣子後，黃小
      姐先上來，我聽到林先生跟上來在客廳說，黃小姐把鑰匙
      拿走了，車擋在車道上；管理員打對講機上來是因為車子
      擋在車道上，要請人下去移車。我的印象是黃小姐去移車
      的。車鑰匙是黃小姐拿在手上，我們在房門外勸她把鑰匙
      拿出來，因為車子擋在車道上，黃小姐從房間出來時，沒
      有看到她手中是否有拿著車鑰匙，但我看到她一個人走出
      去，她下去之後，管理員也沒有再打對講機上來」等語明
      確（參見本院卷98年10月20日審理筆錄第8 、9 頁）。再
      觀諸告訴人所指訴、證述與證人甲○○、戊○○之證詞大
      致相符，則告訴人指訴被告基於以強暴之方式而妨害其行
      使使用汽車、自由離去之權利之犯意，以拍打汽車車身之
      方式，阻擋其前進，並搶取該車鑰匙返回上開住處，應堪
      認定。
    (三)又證人即上開大樓當時值班之警衛丙○○於偵查中證稱：
      「我是被告所住大樓之管理員，值班時間是97年5月10日
      19時許至11日7時許，當天不記得有看到丁○○與乙○○
      一起進大樓，我是因為他們的車子在晚上7、8點時，停在
      車道口擋住他人車輛的出入，所以我才按對講機要求乙○○移車。」等語（參見97年度他字第4834號卷第38、39頁
      ），嗣於審理中證稱：「案發當時有看到開車的人是林先
      生，當時我看到車子阻擋住出入口，我按中和市○○街16
      之5號4樓的對講機請人移車；當時我很忙，我沒有看到誰
      停車的，只看到車子停在那裡... ；乙○○的停車位是在
      地下2 樓，他的車子那時是擋在地下1 樓的出入口」等語
      （參見本院卷98年10月20日審理筆錄第5 、6 頁），依上
      開證人丙○○之證詞可知，於上揭時、地，告訴人所有之
      車子確實曾經阻擋在該住處大樓地下1 樓之停車場，經證
      人按對講機請該車子所屬住戶即告訴人下來移車，車子始
      移動未阻擋該大樓車輛出入口之事實，洵堪認定。至嗣後
      由誰下樓移車乙節，雖證人丙○○證稱與證人甲○○所述
      、告訴人所指之人不同，惟此部分與本件強制罪認定之犯
      罪事實無涉，自不得僅以此點差異，遽認證人甲○○所言
      不實或其證詞均為推測之詞。
    (四)再者，被告於本院審理中自承：「案發當天是林先生從地
      下2樓的停車位開到地下1樓出入口停放；當時我在場；當
      時是因為婚禮禮車問題，2人發生不愉快，乙○○在車上
      已經有打我，我從車上跑入電梯，林先生就追出來打我，
      車子才停在1樓出入口，擋住車道，後來我就是在房間裡
      面，我就打電話給我哥哥叫他來。」等語（參見本院卷
      98年10月20日審理筆錄第11、12頁）；惟依前開證人甲○○、戊○○所言及被告自承之詞可知，告訴人與被告於上
      開住處因婚禮禮車一事發生爭執，而持車鑰匙欲離去外出
      ，被告立即跟隨告訴人前去，當告訴人將車子從其位於該
      住處地下2 樓停車位駛至該住處地下1 樓停車場出入口時
      ，被告亦在場。衡諸常情，告訴人既已與被告發生不愉快
      ，且已將車子從其位於該住處地下2 樓停車位駛至該住處
      地下1 樓停車場出入口，告訴人欲駕車外出之意灼然可見
      ，如非有外力阻擋或有不得已之情事，告訴人應不會輕易
      放棄駕車外出之念頭，將車子隨意停放在該住處地下1 樓
      停車場之出入口而阻擋其他車輛自由進出，又被告亦自承
      當時在場，更足認被告當時確有拍打汽車車身，阻擋告訴
      人駕車前進，進而拔取取該車鑰匙返回上開住處，而以此
      強暴之方式，妨害乙○○使用前開汽車、自由離去之權利
      之事實，致告訴人不得不暫將車子停放於該住處地下1 樓
      停車場之出入口，隨即下車跟隨被告上樓，嗣後始發生該
      大樓警衛丙○○按對講機請該車輛登記之住戶即告訴人下
      樓移車等情。則被告前開所辯，均不足採信。
    (五)綜上，被告基於以強暴之方式而妨害乙○○行使使用汽車
      、自由離去之權利之犯意，以拍打汽車車身之方式，阻擋
      乙○○前進，並進而拔取該車鑰匙返回上開住處，而以此
      強暴之方式，妨害乙○○使用前開汽車、自由離去之權利
      之事實，堪予認定，是以本件事證明確，被告犯行洵堪認
      定，應予依法論科。
  二、論罪科刑部分：
    (一)按家庭暴力者，謂家庭成員間實施身體或精神上不法侵害
      之行為；家庭暴力罪者，謂家庭成員間故意實施家庭暴力
      行為而成立其他法律所規定之犯罪，家庭暴力防治法第2
      條第1 項、第2 項分別定有明文。本件被告與告訴人於行
      為時為同居之男女朋友關係，前已述及，具有家庭暴力防
      治法第3 條第2 款所定之家庭成員關係，被告所為前開傷
      害犯行，雖屬家庭暴力防治法第2 條第2 項之家庭暴力罪
      ，惟因家庭暴力防治法之上開條文並無罰則規定，是以此
      部分犯行應僅依刑法強制罪之規定予以論罪科刑。次按刑
      法第304 條之強暴、脅迫，祗以所用之強脅手段足以妨害
      人行使權利，或足使他人行無義務之事為已足，並非以被
      害人之自由完全受其壓制為必要（最高法院28年度上字第
      3650號判例要旨參照）。查被告以強暴之手段，妨害告訴
      人乙○○使用前開汽車、自由離去之權利，是核被告丁○○所為，係犯刑法第304 條第1 項之強制罪。爰審酌被告
      之素行且佳，此有臺灣高等法院被告前案紀錄表在卷可參
      ，因婚禮禮車一事與告訴人有所爭執，不以理性解決，反
      以強制之手段妨害告訴人行使權利，惟於審理期日已與告
      訴人達成和解，告訴人亦請求本院從輕量刑，其行為當時
      應係一時衝動失慮致罹本罪，兼衡其犯罪動機、目的、手
      段、犯後態度等一切情狀，量處如主文所示之刑，並諭知
      易科罰金之折算標準。
    (二)又被告前未曾因故意犯罪受有期徒刑以上刑之宣告，此有
      臺灣高等法院被告前案紀錄表在卷可徵。又被告因一時失
      慮，初犯本罪，且現已與告訴人乙○○達成和解（有本院
      審判筆錄在卷可參），被告經此偵審教訓，信已足收警惕
      之效，應無再犯之虞，本院認其宣告之刑之暫不執行為適
      當，爰依法諭知緩刑2 年，及依家庭暴力防治法第38條第
      1 項之規定，在緩刑期間併付保護管束，以期自新。
、公訴不受理部分（即被訴傷害部分）
  一、公訴意旨略以：被告丁○○與告訴人乙○○原係男女朋友
      ，同居在臺北縣中和市○○街16之5號4樓住處，屬家庭暴
      力防治法第3條第2款所規定之家庭成員。詎被告基於傷害
      之犯意，於97年5月10日下午5時許，在上開大樓之電梯內
      及該住處客廳，徒手與告訴人扭打，致告訴人受有左鼻部
      擦傷1x0.5 公分、右前臂二處擦傷3x0.5 公分、1x0.5 公
      分等傷害。因認被告涉犯家庭暴力防治法第2 條、刑法第
      277 條第1 項之傷害罪嫌。
  二、按告訴乃論之罪，告訴人於第一審辯論終結前得撤回其告
      訴；又告訴經撤回者，應諭知不受理之判決，且該判決得
      不經言詞辯論，刑事訴訟法第238 條第1 項、第303 條第
      3 款及第307條分別定有明文。
  三、本件告訴人乙○○告訴被告丁○○家暴傷害案件，追加起
      訴書認被告係觸犯刑法第277 條第1 項之傷害罪嫌，而依
      同法第287 條前段之規定，須告訴乃論。茲據告訴人98年
      10月20日審理期日當庭具狀撤回告訴乙節，此有刑事撤回
      告訴狀1 紙在卷可證。則揆諸首開法條及說明，本件就被
      訴傷害部分，爰不經言詞辯論，逕為諭知不受理之判決。
據上論斷，應依刑事訴訟法第299條第1項前段、第303條第3款、
第307條，刑法第304條第1項、第41條第1項前段、第74條第1項
第1 款，家庭暴力防治法第38條第1 項，刑法施行法第1 條之1
第1 項、第2 項前段，判決如主文。
本案經檢察官陳宣每到庭執行職務。
中    華    民    國    98    年    10    月    30    日
                  刑事第二十二庭  審判長法  官  潘長生
                                                曹惠玲
                                                傅明華
上列正本證明與原本無異。
如不服本判決，應於判決送達後10日內敘明上訴理由，向本院提
出上訴狀 (應附繕本) ，上訴於臺灣高等法院。其未敘述上訴理
由者，應於上訴期間屆滿後20日內向本院補提理由書「切勿逕送
上級法院」。
                                        書記官  高建華
中    華    民    國    98    年    11    月    3     日
附錄本案論罪科刑法條全文：
中華民國刑法第304條
以強暴、脅迫使人行無義務之事或妨害人行使權利者，處三年以
下有期徒刑、拘役或三百元以下罰金。
前項之未遂犯罰之。


司法院資訊處製作；財團法人民間司法改革基金會備份。
